【裁判字號】    99,易,1248
【裁判日期】    990927
【裁判案由】    詐欺
【裁判全文】
臺灣臺南地方法院刑事判決              99年度易字第1248號
公  訴  人  臺灣臺南地方法院檢察署檢察官
被      告  戊○○
上列被告因詐欺案件，經檢察官提起公訴（99年度偵緝字第577
號），本院判決如下：
    主  文
戊○○幫助犯共同詐欺取財罪，處有期徒刑月，如易科罰金，
以新臺幣壹仟元折算壹日。
    事  實
一、戊○○明知詐騙集團為掩飾其不法行徑，避免執法人員之追
    究及處罰，經常利用他人之存款帳戶掩人耳目，在客觀上可
    以預見一般取得他人帳戶使用之行徑，常與財產犯罪所需有
    密切關連，且此種不法行為屢經媒體大肆宣導，竟仍基於幫
    助詐欺之不確定故意，於民國98年12月25日前某日，在不詳
    地點，將其所申設之京城商業銀行帳號000-000000000000號
    帳戶之存摺、提款卡（含密碼），交予真實姓名年籍不詳之
    詐欺集團成員，嗣該詐騙集團成員取得前開帳戶資料後，旋
    共同基於意圖為自己不法所有之犯意聯絡，接續為下列詐欺
    取財犯行：
（一）98年12月25日17時許，由集團成員某1女子致電丁○○，
      向其佯稱交友需依指示至自動櫃員機操作以確認身分，致
      丁○○陷於錯誤，依詐騙集團成員指示操作自動櫃員機，
      於98年12月25日17時12分匯款新台幣（下同）29979元至
      戊○○前開京城銀行帳戶內，並旋遭提領一空。
（二）98年12月25日，由集團成員某1男子冒充網路購物賣家致
      電乙○○，向其佯稱網路購物交易轉帳輸入錯誤，需依指
      示至自動櫃員機操作云云，致乙○○陷於錯誤，依詐騙集
      團成員指示操作自動櫃員機，於同日19時20分匯款1456元
      至戊○○前開京城銀行帳戶內，並旋遭提領一空。
（三）98年12月25日20時許，由集團成員冒充網路購物賣家致電
      甲○○，向其佯稱網路購物交易轉帳輸入錯誤，需依指示
      至自動櫃員機操作云云，致甲○○陷於錯誤，依詐騙集團
      成員指示操作自動櫃員機，於同日21時14分匯款29989元
      至戊○○前開京城銀行帳戶內，並旋遭提領一空。
二、案經乙○○告訴及臺南市警察局第二分局報請臺灣臺南地方
    法院檢察署檢察官偵查起訴。
    理  由
壹、程序方面：
    按被告以外之人於審判外之陳述，雖不符刑事訴訟法第159
    條之1至第159條之4之規定，而經當事人於審判程序同意作
    為證據，法院審酌該言詞陳述或書面陳述作成時之情況，認
    為適當者，亦得為證據；當事人、代理人或辯護人於法院調
    查證據時，知有第159條第1項不得為證據之情形，而未於言
    詞辯論終結前聲明異議者，視為有前項之同意，刑事訴訟法
    第159條之5規定甚明。查本判決所引用之被告以外之人於審
    判外之警詢供述證據，被告戊○○對各該證據能力均不爭執
    （見本院99年度易字第946號卷第15頁），且直至言詞辯論
    終結前，亦未聲明異議，本院審酌上開證據方法於製作時之
    情況，尚無違法不當，應認以之作為證據應屬適當；至於非
    供述證據部分，本院亦查無任何違反法定程式取得之情形，
    認均有證據能力。
貳、實體方面：
  一、訊據被告矢口否認有何幫助詐欺取財之犯行，辯稱：「我
      把京城及華南銀行存摺、提款卡一起放在機車座墊下置物
      箱，因為提款卡用了幾次就要去刷簿子，不然提款卡沒辦
      法用；我在98年10月23日最後一次提款7百元後，就將京
      城銀行的存摺、提款卡放在機車座墊下置物箱，直到99年
      1月1日凌晨回家的時候，才發現京城銀行、華南銀行的存
      摺、提款卡都遺失了；我上網查華南銀行、京城銀行的掛
      失電話，在99年1月1日12時59分19秒，先打電話到華南銀
      行掛失，接著在99年1月1日1時0分1秒打到京城銀行的掛
      失電話，客服人員跟我說必須本人在銀行營業時間到開戶
      銀行辦理掛失，因為我是上大夜班，白天要休息，所以就
      一直沒有去京城銀行辦理掛失」云云。經查：
  （一）被告於98年3月10日申請開立京城商業銀行帳戶（帳號
        000-000000000000），嗣於98年12月25日遭詐騙集團成
        員供作詐欺取財之匯款帳戶使用，而證人即被害人丁○○、乙○○、甲○○等人因遭詐騙而分別匯出29979、1
        456、29989元至前開帳戶，並遭提領一空等情，業據證
        人丁○○、乙○○、甲○○於警詢中證述綦詳，並有郵
        政自動櫃員機交易明細表1紙、台北富邦銀行自動櫃員
        機交易明細表1紙、被告京城銀行帳戶之開戶資料、客
        戶存提記錄單各1件在卷可稽（見警卷第24至29頁），
        堪認被告上開京城銀行帳戶，確已遭詐騙集團作為犯罪
        贓款匯入及提款使用甚明。
  （二）被告於偵查中先供稱：「因我要查餘額，就把京城及華
        南銀行的存摺拿去銀行補登，補登完後把京城及華南銀
        行的存摺放在機車的置物箱」云云（見偵查卷第22至23
        頁），又於本院審理時供稱：「我不記得我去提款機前
        面是要補登還是提款」云云（見99年度易字第1248號第
        24 頁），則被告對於其持京城銀行存摺外出，究係為
        了進行存摺補登或是提款一事，前後已供述矛盾；況被
        告若僅係為了要查詢帳戶餘額，則使用提款卡亦可達其
        查詢帳戶餘額之目的，何需大費周章將銀行存摺帶出使
        用。再者，被告於本院審理時亦自承：「（問：你多久
        會去刷你的存摺來確認薪資有無入帳，以及所剩餘額？
        ）我不確定，但是發薪當天10日我會先用提款卡去查看
        薪資有無入帳，同時把薪資領出來；（問：你在98年10
        月23 日將京城銀行的帳戶資料000-0000 00000000的帳
        戶提領現金7百元（外加6元手續費）後，僅剩85元？）
        是；（問：你去提領完款項剩下85元，是列印出明細表
        ，還是用電腦螢幕帳戶餘額顯示？）我的習慣都會將明
        細表列印出來；（問：所以你在98年10月23日提領7百
        元（外加6元手續費），僅剩下85元，你也知道？）是
        。我在9 8年10月12日薪資入帳後我去領了1萬1千元，
        剩下的我到10月23日又去領了7百元，所以剩下不到1百
        元；我在98年10月23日領完錢後，我就知道京城銀行的
        帳戶剩下幾十元而已」等語在卷（見本院99年度易字第
        946號卷第15頁背面、43至44頁），佐以被告之京城銀
        行帳戶客戶存提記錄單所示，自98年3月10日開戶起至
        98年10月23日止，共有下述薪資轉入及以提款卡提領現
        金記錄：(1)98年4月13日薪資入帳18621元，隨於同日提
        領5000元、同年月14日提領3000元、同年15日提領1000
        0元、同年月20日提領606元，餘額剩15元；(2)98年5月1
        1日薪資入帳19000元，隨於同年月12日提領19000元，
        餘額剩15元；(3)98年6月10日薪資入帳18769元，隨於同
        年月11日提領3000元、同年月12日提領15000元、同年
        月22日提領（含手續費）706元，餘額剩78元；(4)98年7
        月13日薪資入帳16500元，隨於同日提領16000元、同年
        8月1日提領（含手續費）506元，餘額剩72元；(5)98年8
        月10日薪資入帳18241元，隨於同年月11日提領18000元
        ，餘額剩313元；(6)98年9月10日薪資入帳16259元，隨
        於同年月11日提領16000元、同年10月3日提領（含手
        續費）506元，餘額剩66元；(7)98年10月12日薪資入帳1
        1725元，隨於同日提領11000元、同年月23日提領（含
        手續費）706元，餘額剩85元，可知，被告確實知悉其
        京城銀行帳戶之金額，否則豈可於每月薪資轉入後，均
        能於短期內將帳戶餘額提領至剩餘不到1百元之數額，
        則其又何需攜帶存摺前往提款機用以查詢餘額；另被告
        雖以「提款卡用了幾次之後就要刷簿子，不然提款卡沒
        辦法用」云云置辯，然查被告前揭使用提款卡進行提款
        現金記錄僅有區區15次，顯未達補登存摺之必要，被告
        所辯，核與事實不符，無可採信。
  （三）被告又辯稱其京城銀行帳戶存摺、提款卡係放置於機車
        座墊下置物箱遺失，然其對於遺失之細節，先於偵查中
        供稱：「98年11、12月份遺失帳戶，應該遺失快1個月
        才發現帳戶遺失」（見偵卷第23頁），復於本院審理時
        改稱：「我知道遺失的時間，應該就是我打電話去辦理
        掛失的時間，就是1月1日」云云（見99年度易字第946
        號卷第14頁反面），則被告對於京城銀行之存摺、提款
        卡遺失之時間前後說詞不一，已難信其所執之辯解為真
        實。衡以，金融卡之密碼為持卡領款之重要憑據，一般
        人於取得金融卡密碼後均會將之牢記於心，或將金融卡
        與密碼函分置兩地，並予妥善保管，以免徒增金融卡及
        密碼同為他人取得、利用之風險，而臺灣地區目前詐騙
        行為橫行，此情於被告所謂帳戶存摺及金融卡遺失時，
        早迭經報章、媒體與政府單位報導宣傳明確，稍具普通
        常識均能知悉。縱被告真有需要將存摺、提款卡一併攜
        帶，仍應妥善保管，惟其竟僅將上開物品長期置放於機
        車座墊下置物箱，而不予理會，凡此均與經驗法則有違
        。再者，被告於本院審理時亦自承：「機車置物箱並沒
        有被破壞的痕跡，且提款卡密碼並沒有寫在存摺或提款
        卡上面，因為我都是用慣用密碼336699可以記得住」等
        語（見本院99年度易字946號第14頁背面），準此，縱
        認被告確有將其京城銀行之存摺、提款卡一併放置於機
        車座墊下置物箱，然其機車置物箱既無遭他人破壞，且
        提款卡密碼亦未記載在存摺或提款卡上面，是除非被告
        將存摺、提款卡交予他人，並告知提款卡密碼，否則他
        人如何得知其提款卡密碼，並以該提款卡於被害人等匯
        入受騙款項後立即提領一空，是被告前揭所辯京城銀行
        帳戶遺失云云，要無可採。
  （四）被告另辯稱：「我上網查華南銀行、京城銀行的掛失電
        話，在99年1月1日12時59分19秒，先打電話到華南銀行
        掛失，接著在99年1月1日1時0分01秒打到京城銀行的掛
        失電話，但京城銀行要求本人還需要到開戶銀行辦理掛
        失，但我沒去」云云，並提出行動電話通話明細用以證
        明其確實有撥打京城銀行網頁上所載之電話000000000
        辦理掛失一事。惟查：檢察官於偵查中發函京城及華南
        銀行查詢被告於98年11、12月間有無以電話辦理帳戶掛
        失紀錄，經京城銀行函覆表示並無掛失紀錄；華南銀行
        則覆稱被告於99年1月1日有辦理電話掛失紀錄，此有京
        城銀行99年5月21日京城業務字第0990001492號函、華
        南銀行99年5月28日營清字第09906101號函在卷可稽（
        見偵查卷第30、32至33頁）。再經本院函查京城銀行之
        帳戶掛失程序及被告是否辦理掛失一節，經覆稱略以：
        「存戶應親持身分證明文件、存摺及原留印鑑至原開戶
        行辦理掛失，存戶如以電話掛失金融卡，應詢明原由確
        認其本人有關資料（如帳號、戶名、身分證字號、帳上
        餘額及聯絡電話等），並請客戶儘速至行補全書面掛失
        手續，本行掛失止付電話為0000000000號，且戊○○帳
        戶無電話掛失金融卡之記錄；戊○○於99年1月1日並無
        撥打00-0000000向本行辦理000-00000000 0000帳戶遺
        失掛失紀錄」，有京城銀行99年7月22日京城業務字第
        0990002080號函、99年9月3日（99）京城總營字第456
        號函各1紙在卷可憑（見本院99年度易字第946號卷第32
        頁、99年度易字第1248號卷第15頁），可知被告並無撥
        打電話向京城銀行辦理前揭帳戶掛失之記錄，則以被告
        所辯其同時發現置於機車座墊置物箱內之京城及華南銀
        行帳戶遺失，何以僅有單獨針對華南銀行帳戶完成掛失
        手續，反而對於遭詐騙集團此用之本案京城銀行帳戶，
        卻置之不理，況且，被告發現華南銀行帳戶之存摺及提
        款後，即以電話向該行完成辦理帳戶掛失手續，顯見其
        深知遺失帳戶存摺及提款卡之嚴重性，然竟辯稱因要上
        班便沒有繼續完成京城銀行帳戶之掛失動作，其所為亦
        顯不符常情。
  （五）此外，詐騙集團係為避免自金融機構帳戶之來源回溯追
        查其身分，而使用他人金融機構帳戶供被害人匯款及取
        贓，其對於金融機構帳戶所有人發現存摺及提款卡遺失
        或遭竊時，會向警方報案，並向金融機構辦理掛失止付
        ，當知之甚稔，其既有意利用他人帳戶作為詐欺取財工
        具，當無選擇一隨時可能遭真正存款戶掛失而無法使用
        之帳戶之可能，輔以現今社會上，確實存有不少為貪圖
        小利而出售自己帳戶供他人使用之人，是詐騙集團僅需
        支付少許金錢，即可取得可完全操控而無虞遭掛失風險
        之他人帳戶，實無明知係他人所遺失或遭竊之金融機構
        帳戶，仍以之供作詐欺款項匯入之用之必要，否則，若
        在其尚未實行詐欺犯行前，或實行詐欺犯行後未及提領
        該帳戶內之贓款前，該帳戶即遭掛失，豈非無法遂其詐
        欺取財之目的，是詐騙集團絕無將涉及詐欺取財成否之
        關鍵置於如此不確定境地之可能，益徵被告辯稱：京城
        銀行帳戶之存摺、提款卡係放在機車座墊下置物箱內遺
        失云云，要屬虛偽不實，無可採信。
  （六）另按金融機構開設存款帳戶，原係針對個人社會信用而
        予以資金流通，具有強烈之屬人性，而金融帳戶為個人
        理財之工具，於金融機構申請開設存款帳戶並無任何特
        殊之資格限制，一般民眾皆可利用存入最低開戶金額之
        方式，任意在金融機構申請開設存款帳戶，且一人並可
        於不同之金融機構申請多數之存款帳戶使用，尚無任何
        困難，此乃眾所周知之事實，被告為成年人自屬有一般
        社會經驗之人，對此應有所認知，倘無正當理由使用他
        人提供之帳戶，客觀上自可預見其目的係供為某筆資金
        之存入，後再行領出之用，且該筆資金之存入及提領過
        程係有意隱瞞其流程及行為人身分曝光之用意，一般人
        本於一般認知能力應均易於瞭解。是依一般人之社會生
        活經驗，若見他人不以自己名義申請帳戶，反而向人收
        集存款帳戶為不明用途使用或流通，衡情對於該等帳戶
        可能供詐欺之不法目的使用，當有合理之預期，況且利
        用不相識之人之帳戶從事詐欺之用，早為傳播媒體廣為
        報導，被告為有社會經驗之成年人，其應可預見交付自
        己名義之帳戶存摺、提款卡（含密碼）等帳戶資料予他
        人流通，誠有幫助從事詐欺取財犯行之人利用，該帳戶
        作為實施犯罪之可能，但其仍將其帳戶資料交付予年籍
        姓名均不詳之他人及其所屬詐騙集團，以致自己完全無
        法了解、控制其帳戶資料之使用方法及流向，故被告應
        具有縱他人利用該帳戶供實施詐欺取財犯罪之用，亦不
        違背其本意之幫助犯意甚明。
  （七）綜上論述，被告上開所辯，乃事後飾卸之詞，洵無可採
        。本案事證明確，被告幫助詐欺取財犯行，堪以認定，
        自應依法論科。
  二、核被告所為，係犯刑法第30條第1項、第339條第1項詐欺
      取財罪之幫助犯（正犯構成詐欺取財罪）。而該詐騙集團
      就上開詐欺取財犯行，有犯意聯絡及行為分擔，應論以刑
      法第28條之共同正犯。又被告幫助他人犯罪，為從犯，依
      刑法第30條第2項規定減輕其刑。再被告以一幫助行為，
      幫助詐騙集團詐得被害人丁○○、乙○○、甲○○等人之
      財物，係一行為觸犯數罪名，為想像競合犯，應以幫助詐
      欺取財罪之一罪論斷。爰審酌被告將自己之金融帳戶資料
      交予詐騙集團向被害人詐取財物，等同助長犯罪，其行為
      已對社會交易安全產生負面影響，並增加政府查緝此類犯
      罪之困難，因此導致被害人共受有61,424元之財產上損失
      ，且其犯罪後否認犯行，欠缺悔意等一切情狀，量處如主
      文所示之刑，並諭知易科罰金之折算標準。再公訴人雖對
      被告具體求刑有期徒刑4月，惟本院審酌上情，認處以如
      主文所示之刑，已可達懲儆之效，附此敘明。
  三、再按最高法院95年度台上字第6767號判決意旨，固謂：「
      刑法上既無「共同幫助」之情，當亦無「幫助共同」之可
      言」等語。然查，刑法上之幫助犯，係指以幫助之意思，
      對於正犯資以助力，所謂「正犯」依其實施該當於基本構
      成要件行為之行為人數，學理上尚可區分為「單獨正犯」
      與「共同正犯」，而刑法第28條之共同正犯，指兩個以上
      之單獨正犯，基於共同之行為決意，各自分擔犯罪行為之
      一部或全部，共同實行犯罪構成要件之行為而言，故共同
      正犯，應就意思聯絡範圍內之全部犯罪行為與結果，共同
      負其責任，又基於幫助犯之「共犯從屬性」理論，幫助犯
      如係該他人實行犯罪行為過程中始予以助力者，應在其幫
      助故意所認知之範圍內，就該他人所應負之責任程度而負
      其責任。準此，本件被害人丁○○於警詢證述：「由集團
      成員1女子致電向其佯稱交友需依指示至自動櫃員機操作
      以確認身分」；告訴人乙○○於警詢證述：「由集團成員
      1男子致電向其佯稱網路購物交易轉帳輸入錯誤，需依指
      示至自動櫃員機操作」等語（見警卷第1至4頁），可徵本
      件詐騙成員至少有1男1女等人，已堪認係詐騙集團成員共
      同對被害人實施詐術無訛，再者，一般常見詐騙態樣，詐
      騙集團成員或出面收購存摺，或對被害人施詐，堪認至少
      有2名以上之成員共同施用詐術，可徵應屬相互分工組成
      詐騙集團之不同成員，渠等在共同意思範圍內，各自分擔
      犯罪行為之一部，相互利用他人之行為，以達其犯罪之目
      的，具有相互利用其行為之合同意思所為，自應負共同正
      犯之責，而被告於交付金融帳戶資料予詐騙集團成員之際
      ，自難謂對此毫無認識，是以，參酌前揭幫助犯之「共犯
      從屬性」理論，本件被告自應論以幫助詐騙集團成員犯「
      共同」詐欺取財罪；況且，在他案被告因將其所有之金融
      帳戶存摺、提款卡與密碼交予真實姓名年籍不詳之成年人
      使用，該人所屬詐騙集團成員並意圖為自己不法之所有，
      施用詐術使被害人陷於錯誤，而匯款至該金融帳戶，旋遭
      詐騙集團成員提領之案例中，最高法院判決即以被告犯詐
      欺案件，而於主文論以「幫助共同」（最高法院97年度台
      非字第268號判決參照）、且於論結欄並引用刑法第28 條
      共同正犯之條文（最高法院98年度台非字第141號判決參
      照），或原審以被告係幫助共同正犯犯罪，而於主文論以
      「幫助共同」，論結欄並引用刑法第28條共同正犯之條文
      ，嗣經最高法院予以維持原審之法律適用者，亦有之（最
      高法院98年度台上字第6778號判決參照）。是以，本件之
      正犯即詐騙集團成員均為詐欺取財罪之共同正犯，基於幫
      助犯之「共犯從屬性」理論基礎，爰於主文論以「幫助共
      同」，並於論結欄引用刑法第28條共同正犯之條文，併予
      敘明。
  四、末按，共同正犯因相互間利用他人之行為，以遂行其犯意
      之實現，本於責任共同之原則，有關沒收部分，對於共犯
      間供犯罪所用之物，自均應為沒收之諭知。惟幫助犯僅係
      對於犯罪構成要件以外行為為加工，並無共同犯罪之意思
      ，自不適用該責任共同原則，對於正犯所有供犯罪所用之
      物或犯罪所得之物，亦為沒收之諭知（最高法院八十九年
      度台上字第六九四六號、九十一年度台上字第五五八三號
      裁判要旨參照）。查被告交付予詐騙集團使用之京城銀行
      帳戶存摺、提款卡（含密碼），係幫助詐騙集團犯詐欺取
      財罪，揆諸前揭判決意旨，自不得併予宣告沒收，附此敘
      明。
據上論斷，依刑事訴訟法第299條第1項前段，刑法第28條、第33
9條第1項、第30條第1項前段、第2項、第55條、第41條第1項前
段，刑法施行法第1條之1第1項、第2項前段，判決如主文。
本案經檢察官丙○○到庭執行職務。
中    華    民    國    99    年    9     月    27    日
                  刑事第五庭    審判長法  官  鄭文祺
                                      法  官  陳振謙
                                      法  官  張銘晃
以上正本證明與原本無異。
如不服本判決應於收受本判後十日內向本院提出上訴書狀，並應
敘述具體理由。如未敘述上訴理由者，應於上訴期間屆滿後二十
日內向本院補提理由書狀（均須按他造當事人之人數附繕本，切
勿逕送上級法院）。
                                      書記官  鄭梅君
中    華    民    國    99    年    9     月    27    日
附錄論罪科刑法條
刑法第339條
意圖為自己或第三人不法之所有，以詐術使人將本人或第三人之
物交付者，處5年以下有期徒刑、拘役或科或併科1千元以下罰金
。
以前項方法得財產上不法之利益或使第三人得之者，亦同。
前二項之未遂犯罰之。

司法院資訊處製作；財團法人民間司法改革基金會備份。
